臺灣花蓮地方法院民事判決
110年度訴字第234號
原      告  陳榮聰  
訴訟代理人  李永裕律師
被      告  鄧素珍  
上列當事人間請求侵權行為損害賠償事件，本院於民國111年5月
31日言詞辯論終結，判決如下：
    主  文
原告之訴及假執行之聲請均駁回。
訴訟費用由原告負擔。
    事實及理由
一、原告起訴主張：被告於民國109年間擔任時任花蓮縣富里鄉
    鄉長之原告罷免案提議人之領銜人，其於向花蓮縣選舉委員
    會（下稱花蓮縣選委會）所提出並經該會於109年10月15日
    以花選一字第10931503271號公告之罷免理由書（下稱系爭
    罷免理由書，如本判決附件一）中，為使罷免案通過，散布
    下列不實言論，誣指原告有「從北邊的東里村到南邊的富南
    村，村民連堪用的社區活動中心都沒有，鄉長卻執意收編各
    村活動中心，規定所有村落必須以租借或以公文方式才得以
    使用活動中心，嚴重影響社區權益（下稱言論一）」、「暴
    力追打鄉(民)代表，造成鄉公所與鄉民代表會對立（下稱言
    論二）」、「以鄉公所名義濫訴興訟，遂行政治報復，造成
    人心不安。一年多以來，被陳先生以個人或以鄉公所名義提
    告的對象包括農會、己○○村長、花蓮縣政府（行政訴願）等
    （下稱言論三）」、「忽視客籍人士權益，客家文化建設淪
    為政治籌碼。一百零九年度編列一千八百萬預算，計畫在學
    田村興建客家文化產業中心。唯學田村客籍人士比例遠遠偏
    低，如鄉公所執意將客家文化產業中心蓋在學田，不僅相內
    廣大客籍人士難以受用，也等於埋下下一個蚊子館（下稱言
    論四）」、「多次以撕毀協議、惡意封鎖、臨時加徵停車費
    等手段，封鎖農會腹地，嚴重影響農民權益（下稱言論五）
    」、「...庚○○在任職富里鄉長長年餘之內，非但不思地方
    繁榮地方之策，反以其手握之行政權力，明目張膽地假公濟
    私，挾私報怨，對外以土皇帝自居，確視鄉民如賤民糞土，
    其心之惡可誅，其心之惡可伐（下稱言論六）」等言論，致
    原告之社會評價遭嚴重貶損，侵害原告之名譽權，致原告受
    有精神上之痛苦甚鉅，爰依侵權行為法律關係請求被告賠償
    並登報道歉以回復其名譽等語。並聲明：㈠被告應給付原告
    新臺幣1,500,000元及自起訴狀繕本送達翌日起至清償日止
    ，按年息百分之5計算之利息。㈡被告應將如附表一所示之道
    歉啟事，以高15公分乘以寬5公分、標楷體、字型16號之方
    式，刊登於中國時報、聯合報、自由時報、蘋果日報全國版
    頭版各一日。㈢願供擔保，請准宣告假執行。
二、被告則以：被告雖為系爭罷免案提議人之領銜人，然其地位
    僅為事實上向選務機關提出與接受通知之信使而已，而不具
    民法上代表人之地位或資格，本件被告應不具當事人適格。
    又罷免之程序與選舉有本質上之差異，選舉係選賢與能，罷
    免則非歌功頌德，而係原選區選民對主政者之不賢、失德或
    無能所為之罷黜。提議人等及被告身處以農民為主、老年化
    ，教育程度較低之偏鄉富里，於系爭罷免理由書所用之文字
    或許較為淺白粗俗，但更貼近提議人及連署人對於現任主政
    者之主觀上認知、感受與評價。再者，依選舉罷免法（下稱
    選罷法）規定，被罷免人就罷免理由書可提出答辯書，並依
    同法併同公告之，而於本案之答辯書亦與罷免理由書一同公
    告在選舉公報上並發送予選民，應足使被告以答辯書保障其
    權益，原告應無權益受損之虞。況若擔任提議人之領銜人一
    職即有受民刑事追訴之恐懼及危險，顯然有陷於剝奪人民行
    使參政權及引發寒蟬效應之虞，對於人民之言論自由及憲法
    權利產生莫大影響等語。並聲明：㈠原告之訴駁回。㈡如受不
    利判決，願供擔保請准宣告免為假執行。
三、本院之判斷：
　㈠言論自由旨在實現自我、溝通意見、追求真理，及監督各種
    政治或社會活動，名譽則在維護人性尊嚴與人格自由發展，
    二者均為憲法所保障之基本權利，二者發生衝突時，對於行
    為人之刑事責任，現行法制之調和機制係建立在刑法第310
    條第3 項「真實不罰」及第311 條「合理評論」之規定，及
    509 號解釋所創設合理查證義務的憲法基準之上，至於行為
    人之民事責任，民法並未規定如何調和名譽保護及言論自由
    ，固仍應適用侵權行為一般原則及509 號解釋創設之合理查
    證義務外，上述刑法阻卻違法規定，亦應得類推適用；又對
    於自願進入公眾領域之公眾人物，或就涉及公眾事務領域之
    事項，個人名譽對言論自由應為較高程度之退讓，是行為人
    對於公眾人物或所涉公眾事務，以善意發表言論，或對於可
    受公評之事為適當之評論，就其所言為真實之舉證責任，應
    有相當程度之減輕，倘依行為人所提證據資料，可認有相當
    理由確信其為真實，縱事後不能證明其言論內容與事實相符
    ，亦不得遽謂行為人有未盡注意義務之過失而令其負侵權行
    為之損害賠償責任（最高法院97年度台上字第970 號判決、
    98年度台上字第539 號判決可資參照）。
　㈡上揭最高法院判決係就公眾人物，或就涉及公眾事務領域事
    項，個人名譽對言論自由應為較高程度退讓為解釋，並認行
    為人就此發表言論，就其舉證責任可有相當程度之降低。而
    本院認為在此基礎上，倘該公眾人物，或涉及公眾事務領域
    事項之問題，與人民基本權中選舉、罷免權利有所相關時，
    則就該部分言論自由之保障程度，自應更有所提升，以免身
    為國家主體之人民因恐事後遭政治人物之追訴，而不敢勇於
    表達對於執政者之意見，並行使憲法所賦予之相關選舉、罷
    免權利。又罷免案之提出及行使，係身處該選區選民對於在
    該被罷免人政策執行區域下不滿感受之具體化展現，罷免案
    之提議人及領銜人於罷免理由書之陳述，均係其對於在地生
    活、所見所聞感到之不便、不滿及不同意之意見表述，是以
    ，縱罷免案之提議人及領銜人以較為粗俗、淺白、情緒化之
    字眼於罷免理由書上宣洩其對於被罷免者政策、公共事務處
    理之不滿，並稍微放大、誇飾相關內容，亦不能遽謂其有何
    使被罷免者名譽受損之故意，而應認係人民依法行使罷免權
    ，而於罷免理由書上表達其不滿之情緒及罷免之理由而已矣
    。換言之，罷免此程序即係人民宣洩其對於被罷免者執政之
    不滿，欲換之而後快之唯一合法管道，若均不許人民利用此
    唯一合法管道，使其於罷免理由書上自由表達意見，將其不
    滿、怨懟、情緒轉化為文字，以使可能略有相同感受之同選
    區選舉人能夠有所迴響，進而使原本即居於公權力弱勢之被
    選舉人能嘗試汰換其認為不適任之執政者，反而使這些勇於
    表達意見、行使公民權利之罷免案提議人、領銜人成為政治
    人物於罷免未通過時能具體鎖定、秋後算帳的活靶，則我國
    憲法所賦予人民基本權利之一之「罷免權」，是否即淪為空
    談？此似非自詡為民主、自由的法治國家所樂見。
　㈢次按罷免案宣告成立後，應將罷免理由書副本送交被罷免人
    ，於十日內提出答辯書。又按選舉委員會應於被罷免人提出
    答辯書期間屆滿後五日內，就下列事項公告之：一、罷免投
    票日期及投票起、止時間。二、罷免理由書。三、答辯書。
    但被罷免人未於規定期間內提出答辯書者，不予公告。答辯
    書內容，超過前條第二項規定字數者，其超過部分，亦同。
    公職人員選舉罷免法第84條第1項、第85條定有明文（下稱
    選罷法）。是被罷免人於罷免提案成立後，依法得提出答辯
    書，就提議人等所提出之罷免理由為回覆、抗辯，使該選區
    選民得就雙方所提意見，在由選舉委員會所寄出之同一張文
    件上相互對照，於考量自身對於執政者之施政成果滿意與否
    後，進而為是否同意罷免之權利行使。是就罷免提案人所提
    之意見，選罷法實已給予被罷免人相當之空間為答辯，並非
    未給予被罷免人重申執政立場、澄清事實之權利，是法既有
    明文給予罷免、被罷免方互相表達意見之平台與程序，實難
    謂罷免人於此平台上表達對於被罷免人執政成果之不滿，有
    何蓄意以不實言論詆毀被罷免人名譽之故意；倘確屬過當之
    指控，則投票人自不會做出不利於被罷免人之投票結果。
　㈣查就原告所指之諸不實言論，是否有侵害原告之名譽權部分
    本院分述如下：
　⒈言論一：查此部分之主張，業據證人丙○○到庭證稱：我是住
    在村子中，我常常使用豐南村活動中心，原告上任後，我問
    社區理事長為什麼不能用活動中心，理事長說鄉長說不給我
    們用，後來聽說好像好多個村子的活動中心都被禁止使用，
    這對居民生活造成非常大的影響等語（見本院卷一29頁）；
    核與證人己○○到庭證稱：活動中心本來就是村民在使用的，
    我們常常使用，但鄉長換鎖，也沒有告訴我們等語（見本院
    卷二30頁）大致相符；顯見富里鄉民對於活動中心突然無法
    使用感到十分困擾，自然會將此不滿轉嫁到身為執政者之原
    告身上，並以此為部分之罷免理由，尚難謂為不實指控；至
    原告固稱被告本即知係因縣政府之故始不能使用活動中心云
    云，惟查，原告並未舉證加以說明，且公告於富里鄉民之函
    文仍係由富里鄉公所直接發出至各村村長、辦公處，並有原
    告之大印蓋於其上，此有富里鄉公所108年11月22日富鄉原
    民字第1080027499號函在卷可憑（見本院卷55頁），是罷免
    案提案人等既不諳政府行政作業之上下指示關係，將渠等對
    於無法使用活動中心之不滿逕行反映在發文者即原告身上，
    亦難認係故意、過失損害原告之名譽。
　⒉言論二：就此部分之事實，業據證人乙○○到庭證稱：開鄉民
    代表會時，我是鄉民代表，鄉長與我有言語上的衝突，他就
    舉起拳頭作勢要打我，還好行政室主任適時出來把鄉長架走
    ，我才沒有被鄉長打到等語（見本院卷二28頁），是原告確
    有以某種程度之肢體姿勢使證人即罷免案聯署人乙○○感到威
    脅之事實；而前開證詞雖與證人戊○○到庭證稱：代表會難免
    會有言語衝突，但這個事件時間有點久，我沒有印象，不記
    得是否有原告往乙○○、何貴香方向走，我把鄉長推往旁邊，
    不要讓衝突擴大的事。鄉民代表會每次都有吵架的情形，會
    拍桌子，站起來很兇的罵。我前幾個星期有去調109、110年
    的錄影內容來看，沒有看到這樣的情形等語（見本院卷170-
    172頁）略有不同，然前開兩位證人均有提及鄉民代表會常
    常會有雙方情緒火爆、站起來肢體動作大的情況發生，而每
    個人對於肢體動作的解讀均不同，乙○○是否認原告肢體行為
    對其產生威脅，亦未竟與戊○○所認相同；又證人戊○○係富里
    鄉公所行政室主任，與原告有上下隸屬關係，而其作證時原
    告亦在場，則其是否可公正為不偏袒原告之證言，並非無疑
    ；況證人戊○○亦自承不記得、沒有印象是否確實有發生前開
    事件，且系爭罷免理由書係提出於109年間，而該等事件亦
    可能係發生於109年之前而無監視錄影畫面，故亦不得以戊○○模糊之證言即概括否定乙○○之證述。準此，此部分之事實
    ，既經乙○○證述明確如前，則作為罷免理由書之一部，顯非
    不實之指控，至多僅係乙○○身為罷免提議人主觀地表達其對
    於原告行為之感受，並行之於罷免理由書而已。
　⒊言論三：就此部分之事實，業據證人己○○到庭證稱：鄉長換
    鎖，我用舊鑰匙打開，鎖就掉漆，我就被鄉長告毀損等語（
    見本院卷30頁），此亦有臺灣花蓮地方檢察署108年度偵字
    第2842號不起訴處分書在卷可稽（見本院卷○000-000頁）；
    證人丁○○亦到庭證稱：我是富里鄉農會總幹事，我們與鄉公
    所的衝突，發生在原告當選之後，他屢次行文到農會，原告
    認為富里鄉農會沒有支持他選舉，我個人幫其他候選人站台
    。鄉公所另外有告我們農會違建，當初為了地方和諧，我們
    在農會告鄉公所的案件中當庭和解，鄉公所也表示願意撤告
    ，但和解後，鄉公所對農會的返還土地官司沒有撤告，111
    年3月1日的時候還有出庭。我感受到被公權力霸凌等語。此
    訴訟亦經本院109年訴字第24號判決在案，並經當事人上訴
    ，現於臺灣高等法院花蓮分院以110年度上易字第32號審理
    中，是富里鄉公所確有對己○○提出告訴、對富里鄉農會提出
    訴訟之事實，應已足堪認定，是富里鄉公所既確有提出訴訟
    之事實，則此部份之罷免理由亦非不實之指控。
　⒋言論四：就此部分之指述，是否忽略客籍人士權益、是否客
    家文化中心會成為蚊子館，均係提案人對於富里鄉預算運用
    之主觀感受，將之形諸文字，尚難謂不實指控；至編列預算
    將客家文化產業中心蓋於學田部分，被告已釋明係證人乙○○
    於鄉民代表會質詢時，由原告自述「未來爭取，經費總計五
    千八百萬」之施政報告所得知，其中有「富里鄉客家文化館
    ，1,800萬（學田村）」此項目（卷二247頁），是始將其意
    見記載於罷免理由書。而此部分被告縱有誤會，亦係對於原
    告爭取或運用預算之認知差異，僅需澄清即可，尚難謂有何
    侵害原告名譽之情形存在。
　⒌言論五：就此部分之事實，業據證人丁○○到庭證稱：富里農
    會有一個幸福廣場，鄉公所人員在下班時間5點的時候拿障
    礙錐把農會後面的停車場攔起來，那時候是金針花季，很多
    車子出入，金針花季是鄉民生活很重要的收入來源，攔起來
    後車輛無法正常出入，當時農會有報警，要告強制罪，但公
    所的人員告訴農會有涉及到相關刑責的話，會影響到他們的
    生涯，所以公所就把圍的地方往後退，留有一台車子可以通
    行的空間。後來在108年的時候農會為了確認租賃關係是否
    存在，有聲請假處分。泥火山段9號土地跟租賃幸福廣場是
    不同的事，幸福廣場的地號是9-1號，但相關的聯絡道路與
    劃定的停車格都在9號土地上。幸福廣場是公共空間，旁邊
    有相關聯絡道路、停車格，鄉公所把它圍起來，幸福廣場就
    沒有作用，鄉公所與農會的衝突引發中央及地方政府的關切
    等語（見本院卷172-173頁）。由上述證言可知，富里鄉農
    會使用幸福廣場有配合停車場、行車通道使用的必要，而由
    本院109年訴字第24號民事判決之內容觀之，富里鄉公所與
    農會亦確有就上開爭議訴訟，是此部分之罷免理由亦非空穴
    來風，難謂不實、無端之指控。
　⒍言論六：就此部分之言論，業據證人甲○○到庭證稱：原告上
    任鄉長後，我是羅山村社區發展協會理事長，因為羅山社區
    居民活動中心爭議，前任鄉長同意我們使用現在的客家產業
    交流文化中心後方空閒的空間，當作社區開會使用的空間，
    因為羅山社區使用該空間非常頻繁，108年開始我們與慈濟
    基金會共同辦理樂齡活動，需要較大的空間，所以我去拜訪
    鄉長，希望可以共同使用前側較大的空間（原本已做一些客
    家文化展示），拜訪完後，鄉長說會向客委會聲請比較多客
    家產業計畫，所以3月就發文叫我們搬離，但實際上我們搬
    離後鄉公所在客家產業交流中心辦理的活動並不多，實際次
    數我忘記了，但總之就我的生活經驗來看不多，也就是說交
    流中心就閒置在那。我們還沒有搬離之前，羅山社區有一個
    歌唱班，每個星期會在那裏使用兩個晚上，平常社區有很多
    計畫、活動、會議都會在裡面舉行，但搬離後我們就沒有空
    間可以使用，後來我們才向富里鄉農會承借在羅山國小的一
    個教室。我覺得應該讓村民可以共同使用交流中心，但原告
    拿去做其他使用，且次數很少，是濫用行政資源。因為原告
    在選鄉長時，我們沒有支持他，所以他才不讓我們使用活動
    中心，我認為是挾怨報復等語（見本院卷31-32頁）。是證
    人甲○○已敘明其認因原告擔任鄉長，手握行政權力，卻因罷
    免提案人選舉時沒有支持原告，而遭受到資源的相對剝奪，
    如社區民眾原可使用的空間後遭禁止使用，故原告有「濫用
    行政資源」、「挾怨報復」之情，與言論六所述「假公濟私
    」、「挾私報怨」的情形大致相當。此等言論雖略帶情緒，
    但原告既為公眾兼政治人物，而此言論又係評斷原告在執政
    區域下的作為，並非不可受公評之事，且係人民行使憲法賦
    予罷免權之一環，是此部份之言論，尚難謂非屬言論自由保
    障之範疇；至「土皇帝」之用語，雖於用詞上略顯偏激，惟
    綜合言論六及證人所述內容如「濫用行政資源」、「挾怨報
    復」、「假公濟私」及上揭情節綜合判斷後，不難推導出此
    詞彙係被告及諸罷免提案人認原告在公權力的使用上不公平
    ，且對未支持他的選民剝奪行政資源所為之具體形容，亦非
    憑空杜撰、向壁虛構；又原告係公眾兼政治人物，已如前述
    ，而「土皇帝」既係形容其行政作為，則就此部分之評論，
    自受言論自由之保護，故原告亦應予以容忍；況原告貴為地
    方首長，則以「皇帝」相類比，雖時空略有不當，但亦未逸
    脫人民討論政治、表達對於執政成果不滿之本旨。準此，言
    論六既係罷免提案人對於身為公眾兼政治人物的原告執政結
    果不滿之表示，又係表達於罷免理由書上，自應受憲法所賦
    予之言論自由、選舉罷免權利之保障，對原告之名譽權，尚
    無侵害。
　㈤準此，系爭言論一到言論六，雖用詞上偶有過激，然該等意
    見俱屬身為富里鄉民之罷免提案人，集合眾人生活經驗上對
    地方首長即原告執政、管理作為不滿之具體展現，且藉由選
    罷法所賦予合法、正當之管道向廣大富里鄉民傳達其認原告
    有何不適任之處，尚難謂已逾言論自由保障之界線；且原告
    就系爭罷免理由，亦藉由選罷法所賦予之答辯權利提出相當
    程度之答辯（可參本院卷51-52頁），故系爭罷免理由書上
    所撰寫罷免理由之提出，應屬原告及罷免提案人於富里鄉選
    舉人可共見共聞之平台上，互相為意見之交換、辯論，並不
    能將之解為對於原告名譽之損害。況身為政治人物，受到對
    於執政作為之批評時，理應殫精竭慮、虛心求進，力求全部
    選民之認同，方為正道；然倘對於有不同聲音者，未能廣納
    意見，反以司法程序加以追訴其行為言論，恐有失在上位者
    風範之虞。
四、綜上所述，原告依侵權行為法律關係，請求如其聲明所示，
    為無理由，應予駁回。原告之訴既經駁回，其假執行之聲請
    ，亦失所附麗，併予駁回。
五、本件事證已臻明確，兩造其餘主張、陳述及所提之證據，經
    審酌後認為均不足以影響本判決之結果，爰不逐一論列，併
    此敘明。
六、訴訟費用負擔之依據：民事訴訟法第78條。
中　　華　　民　　國　　111 　年　 　6　 　月　　10 　日
                  民事第二庭  審判長法　官　李可文
　　　　　　　　　                  法　官  林敬展
　　　　　　　　　　　　　　　　　　法　官  蔡培元
以上正本係照原本作成。
如對本判決上訴，須於判決送達後20日內向本院提出上訴狀。
如委任律師提起上訴者，應一併繳納上訴審裁判費。
中　　華　　民　　國　　111 　年　　6 　　月　　10　　日
                    　　           書記官　謝佩真